【裁判字號】    90,上易,1812
【裁判日期】    900731
【裁判案由】    詐欺等
【裁判全文】
臺灣高等法院刑事判決                            九十年度上易字第一八一二號
    上  訴  人
    即  被  告  戊○○
    選任辯護人  羅水明
右上訴人因詐欺等案件，不服臺灣士林地方法院九十年度易字第五四號，中華民國九
十年三月三十日第一審判決（起訴案號：臺灣士林地方法院檢察署八十九年度偵字第
九三一八號）提起上訴，本院判決如左：
    主  文
上訴駁回。
    事  實
一、緣甲○○、乙○○因將所共有坐落在臺北市○○區○○段一小段二九、二九之一
    、三四、三四之一地號之農地售予無自耕農身份之人，遭臺北市稅捐稽徵處士林
    分處核定應補徵土地增值稅共新台幣（下同）四千一百二十二萬九千四百六十四
    元，於苦無對策之際，透過親戚王素真之居間介紹而認識戊○○。戊○○竟利用
    甲○○、乙○○不諳法律程序，竟意圖漁利及為自己不法之所有，於民國八十六
    年三、四月間，挑唆甲○○、乙○○對羅兆聘、丁○○提起民事訴訟，並對甲○○、乙○○聲稱：「絕對有把握免繳土地增值稅，並可經由訴訟取回農地」等語
    ，包攬該訴訟，復於同年六月底某日，代甲○○、乙○○委託景熙焱律師承辦確
    認農地買賣無效之民事訴訟及撤銷稅捐處分之訴願後，於同年七月五日向甲○○
    、乙○○索取二百五十萬元之費用，並對渠等詐稱：「景律師要包辦三審，才要
    給這些錢」等語，致甲○○、乙○○均陷於錯誤而共交付二百五十萬元（二百萬
    元係現金、另一紙面額五十萬之支票）予戊○○，戊○○於同年月七日將上開支
    票交予景熙焱律師做為支付裁判費及律師費之用，其餘均自行挪用。嗣於八十九
    年二月間，甲○○、乙○○因第一審民事訴訟敗訴、訴願案件亦遭駁回，且甲○○、乙○○接獲景熙焱律師之律師函告知：『從未允諾戊○○包辦本案』等情，
    始知遭戊○○所詐騙。
二、案經被害人甲○○、乙○○訴請臺灣士林地方法院檢察署檢察官偵查起訴。
    理  由
一、訊據被告戊○○固承認自告訴人甲○○、乙○○二人處收受五十萬元支票，並將
    支票轉交景熙焱律師進行民事訴訟之事實，惟矢口否認有挑唆、包攬訴訟、詐欺
    取財之犯行，辯稱：伊僅係介紹律師給甲○○、乙○○二人認識，並僅收受告訴
    人五十萬元支票，且已全額交給景熙焱律師，並無收取二百五十萬元乃至三百萬
    元；伊僅單純幫忙告訴人處理補稅事宜，之所以進行訴訟，就是為了能免除補繳
    鉅額稅款，自己並無得到任何好處云云。
二、經查：
  (一)被告確曾向告訴人甲○○、乙○○索取共二百五十萬元，用以包辦三審訴訟等情
    ，業據告訴人甲○○、乙○○於偵審中指訴綦詳。而告訴人甲○○、乙○○兄弟
    二人本係透過親戚王素真介紹劉代書（即被告之妻）處理上開補稅事宜，始認識
    被告，告訴人本無提出訴訟之意圖，係被告鼓吹須打買賣不成立之民事官司，才
    能免繳稅金，被告並聲稱伊專門跑法院介紹律師給人認識，告訴人始委由被告全
    權處理等情，亦經證人王素真、告訴人乙○○於偵審中證述屬實，被告雖未對告
    訴人自稱係律師，惟其憑藉劉代書夫婿身份，挑唆告訴人提起民事訴訟，並聲稱
    委任律師只要交付二百五十萬元即可包辦三審等語，以高達四千一百餘萬元之稅
    款而言，二百五十萬元即可解決，對告訴人而言，自是相當有利，且被告係告訴
    人自己親戚王素真所介紹，並強調以前處理之土地糾紛案件中，被告之太太劉代
    書均處理得很完善，實可讓具農民身份不懂法律之告訴人不疑有他，而信以為真
    ，此乃情理之常。
  (二)雖告訴人交付上開款項並未取得被告所出具之任何單據，致被告一再否認有收取
    二百五十萬元之情事，但查證人景熙焱律師於原審訊問時證稱：被告在伊事務所
    內確實當著伊及蕭長聰、甲○○之太太王唐秀霞的面，承認收取二百五十萬元左
    右之款項，但因錢已經用掉，無法一次還清，且除了付給律師的五十萬元律師費
    及訴訟費外，在訴訟進行中，被告每庭必到，起訴之初短繳二萬元裁判費亦由被
    告先行墊付，因此在扣除二萬元後，最後在事務所內，被告答應要還一百九十八
    萬元等語，核與證人蕭長聰於原審審理時證述情節相符，倘非被告確有收取二百
    五十萬元以上之費用，何以在景熙焱律師事務所內為此還款之承諾？雖被告辯稱
    ：一百九十八萬係景熙焱律師與蕭長聰事先說好之數字，並不實在云云，然所辯
    情節復為證人景熙焱律師、蕭長聰於原審訊問時所否認，實難僅憑其一面之詞，
    即據以採信。又被告辯稱：景熙焱律師與蕭長聰二人尚要求被告去找原土地買賣
    之人頭丁○○，要求丁○○作偽證，並應允給予丁○○好處云云，然證人陳陪英
    於本院九十年七月十三日訊問時證稱：蕭長聰有找過伊，只是叫伊幫忙，伊沒有
    答應，他們買賣農地的事情，自己有先處理過，伊沒有管，蕭長聰也沒有跟伊談
    條件，當時是乙○○帶他來找伊二次，另一次蕭長聰自己來，伊跟他說沒辦法處
    理，最後一次的時候，有去景律師處談，景律師有寫一張要點，說是開庭的時候
    要講的，但後來伊也沒有拿那張要點等語，惟證人蕭長聰是否曾找過陳陪英於該
    民事訴訟案件中幫忙，與本件被告是否收取告訴人二百五十萬元一節，並無相當
    關聯，自不能採為對被告有利之認定。另告訴人二人所交付予被告之二百五十萬
    元，係告訴人乙○○向債務人鄭爵祿取回一百萬元借款，加上自其子王勝弘所有
    設於士林區農會帳號00000000000000號所開立之面額五十萬元行
    庫支票一紙（票號ＡＬ0000000號、發票日：八十六年七月五日）及甲○○自其子王瑤鍾所有設於士林區農會00000000000000帳號內所提
    領一百萬元，共計二百五十萬元，於八十六年七月五日交予被告，除據告訴人指
    訴甚詳，並經證人王勝弘、王瑤鍾、鄭爵祿於偵審中證述屬實，且有存摺影本二
    份附卷可稽，徵以被告於八十六年七月七日將上開支票交付予景熙焱律師之情，
    亦經證人景熙焱律師結證屬實，被告辯稱無收受該二百五十萬元云云，顯不足採
    。至證人丙○○於本院九十年六月十八日訊問時證稱：鄭爵祿有參加伊於八十四
    年三月五日發起的互助會，鄭爵祿有標得會金，詳細時間伊忘記了，且資料也不
    見了，但伊確實有交會款給鄭爵祿，該會是每月五日開標，於三日內交付會款與
    得標人，印象中鄭爵祿的部分也是三天內給的，不是得標當天，會款確實是多少
    ，伊不記得了，但至少有五十幾萬元等語，雖鄭爵祿取得之會款僅五十餘萬元，
    惟此亦無法證明鄭爵祿未曾返還借款一百萬元予告訴人乙○○，亦不能採為對被
    告有利之認定。
  (三)再辯護人雖以告訴人所稱交付款項之時間、錢之出處、何人在場等細節，不僅互
    核不一，且與其子王勝弘、王瑤鍾所供情節不符，認告訴人指述並不可採信云云
    。惟本案發生於八十六年間迄今已歷三年餘，告訴人二人均已將屆六十歲之耆者
    ，其記憶力當非如年輕人，況甲○○且於八十八年間因中風而顱內出血，此有診
    斷證明書一紙附卷可考，其可能影響腦部記憶區之神經致成記憶上之混淆，為一
    般所多見，職是，告訴人二人雖對於交付款項之時間、金額略有出入，但參諸上
    開證人之證詞及告訴人之指訴，對被告收取二百五十萬元之基礎事實尚稱一致，
    益徵被告應有收取二百五十萬元之情事無訛。
  (四)又被告於偵查初訊時本對於本件告訴人二人之土地增值稅相關情事，一概推稱不
    知情，益見被告有意隱瞞，試圖逃避刑責追訴，所辯之詞已難遽採。況如告訴人
    果須委任律師處理，則應由告訴人主動與律師接洽簽約，何以由被告代為？又本
    案確認買賣契約不存在之民事訴訟進行中，被告均到場旁聽，反而當事人即告訴
    人從未到庭瞭解，實與常情有違，益見其有包攬訴訟，唯恐本件民事爭訟敗訴，
    顯露其詐欺之行徑，彰彰炯明。
  (五)另證人景熙焱律師於原審訊問時復證稱：告訴人等雖曾與被告一同至其事務所，
    惟因伊並不會說台語，無法與其二人溝通，所以一切細節均係和被告洽談，且被
    告偕同告訴人到事務所前，即曾打電話詢問此一土地買賣之案件應如何打官司等
    情，後來也都與被告洽談，五十萬元支票亦是被告拿來交付的，嚴格來說應是被
    告委任伊訴訟的，因為伊始終沒有與告訴人提過律師費用等語。另告訴人二人均
    指出，原來找被告是希望能幫忙處理補稅事宜，根本不知道有訴訟情事，均是由
    被告處理，足見告訴人本無興訟之意，而被告明知此情，竟挑唆告訴人並代告訴
    人委請律師進行訴訟，且誑稱：「景律師要包辦三審，才要給這些錢（即二百五
    十萬元）」等語，而且可以免補繳稅金，顯見被告有挑唆及包攬訴訟之意甚明。
  (六)綜上所述，被告所辯，應為事後卸責之詞，洵無足採。本件事證明確，被告犯行
    堪予認定，應依法論科。
三、核被告所為，係犯刑法第一百五十七條第一項之意圖漁利包攬訴訟罪、第三百三
    十九條第一項之詐欺取財罪。被告挑唆訴訟之低度行為，應為包攬訴訟之高度行
    為所吸收，不另論罪。其所犯兩罪之間，有方法結果之牽連關係，依刑法第五十
    五條之規定，應從較重之詐欺取財罪處斷。
四、原審認被告戊○○罪證明確，適用刑法第一百五十七條第一項、第三百三十九條
    第一項、第五十五條，罰金罰鍰提高標準條例第一條前段之規定，並審酌被告之
    生活狀況、智識程度，其犯罪之動機、目的、手段、一時貪欲，竟利用告訴人不
    懂法律情況，包攬訴訟對於司法形象損害甚鉅、及犯罪後猶飾詞圖卸尚無悔意，
    迄今尚未與被害人達成民事和解等一切情狀，量處有期徒刑一年十月，並說明公
    訴人另以被告尚於八十六年八月二十六日向告訴人甲○○、乙○○收取五十萬元
    以支應訴訟所需，因認此部分亦涉有前開罪嫌云云。惟查，被告堅決否認此情，
    而此一事實僅有告訴人之片面指訴，尚不可遽採，且徵以證人景熙焱律師、蕭長
    聰前述證詞，可知被告僅有向告訴人收取二百五十萬元，此部分不能證明被告犯
    罪，此外復查無其他積極證據足資證明，原應為無罪之諭知，惟公訴意旨認此部
    分與前開有罪部分有實質上一罪關係，而不另為無罪之諭知。認事用法，核無不
    合，量刑亦屬適當。被告上訴意旨猶執前詞否認犯罪，而指摘原判決不當，為無
    理由，應予駁回。
據上論斷，應依刑事訴訟法第三百六十八條，判決如主文。
本案經檢察官劉斐玲到庭執行職務。
中      華      民      國    九十    年      七      月    三十一    日
                              臺灣高等法院刑事第 十五 庭
                                  審判長法  官  房  阿  生
                                        法  官  鄧  振  球
                                        法  官  雷  元  結
右正本證明與原本無異。
不得上訴。
                                        書記官  梁  雅  華
中      華      民      國     九十     年    八      月      一    日
附錄：本判決論罪科刑法條全文
刑法第一百五十七條
意圖漁利，挑唆或包攬他人訴訟者，處一年以下有期徒刑、拘役或五百元以下罰金。
以犯前項之罪為常業者，處三年以下有期徒刑、得併科二千元以下罰金。
刑法第三百三十九條
意圖為自己或第三人不法之所有，以詐術使人將本人或第三人之物交付者，處五年以
下有期徒刑、拘役或科或併科一千元以下罰金。
以前項方法得財產上不法之利益或使第三人得之者亦同。
前二項之未遂犯罰之。


司法院資訊處製作；財團法人民間司法改革基金會備份。
